福建高等法院金門分院刑事判決　　　　　95年度上訴字第18號
上　訴　人　福建連江地方法院檢察署檢察官
被　　　告　乙○○
　　　　　　甲○○（即陳雪花）
上列上訴人因被告妨害投票案件，不服福建連江地方法院95年度
訴字第3號，中華民國95年5月25日第一審判決（起訴案號：福建
連江地方法院檢察署94年度選偵字第4 號），提起上訴，本院判
決如下：
    主  文
原判決關於甲○○部份撤銷。
甲○○無罪。
其他上訴駁回。
    理  由
一、本件公訴意旨略以：乙○○、甲○○原分別設籍於新竹縣新
    埔鎮○○路犁頭山段878號2樓、高雄縣鳥松鄉○○路31之4
    號，復分別於民國（下同）94年1月3日、94年4月4日，將戶
    籍遷入連江縣北竿鄉白沙村63號、連江縣北竿鄉里村88號
    戶內，惟實際居住在新竹縣、台北市，致使連江縣南竿鄉戶
    政事務所及連江縣選舉委員會，於94年間辦理「連江縣第四
    屆縣長、縣議員暨第八屆鄉長選舉」時，依據公職人員選舉
    罷免法第15條及第4 條之「有選舉權人在各該選舉區繼續居
    住四個月以上者，為公職人員選舉各該選舉區之選舉人」及
    「居住期間之起算，以申報戶籍遷入登記之申請日期為準」
    之規定，誤認乙○○、甲○○已於投票日（94年12月3 日）
    前一日於該戶籍所在地之選舉區連江縣及南竿鄉繼續居住四
    個月以上，並於同年11月21日公告其等取得該次選舉連江縣
    及南竿鄉選舉區之選舉權確定，詎其等接獲投票通知單後，
    自知實際未居於該戶籍地址，因虛報遷入戶籍而取得該選舉
    區選舉權，如前往投票將影響選舉結果之正確性，竟仍於同
    年12月3 日前往該戶籍所在地之第五投票所投票，以上開非
    法方法，致使該次縣長、縣議員暨鄉長選舉之投票總數及投
    票得票率發生不正確之結果，因認乙○○、甲○○涉犯（修
    正前）刑法第146條第1項之妨害投票正確罪嫌等語。
二、按，犯罪事實應依證據認定之，無證據不得認定其犯罪事實
    ；不能證明被告犯罪或其行為不罰者，應諭知無罪之判決，
    刑事訴訟法第154條第2項、第301條第1項定有明文。次按，
    刑事訴訟法上證明之資料，無論其為直接證據或間接證據，
    均須於通常一般之人均不致有所懷疑，而得確信其為真實之
    程度者，始得據為有罪之認定，倘其證明尚未達到此一程度
    ，而有合理之懷疑存在時，致使無從形成有罪之確信，在刑
    事訴訟「無罪推定」、「罪疑唯輕」原則下，依據「罪證有
    疑，利於被告」之證據法則，即不得遽為不利被告之有罪認
    定（最高法院76年臺上字第4986號判例意旨可參）。又「刑
    法第146條第1項明文規定以詐術或其他非法之方法，使投票
    發生不正確之結果或變造投票之結果者，處五年以下有期徒
    刑。其客觀犯罪構成要件之一為須以詐術或其他非法之方法
    為之，之二為須使投票發生不正確之結果或變造投票之結果
    ；所謂「其他非法之方法」，即指除詐術外，其他一切非法
    律所允許之方法均屬之，並不以構成刑事法上犯罪之非法行
    為為限。至所稱使投票發生不正確之結果，係以該選區之整
    體投票結果發生不正確之結果為已足，而不以行為人所支持
    之特定候選人是否當選為必要。因依公職人員選舉罷免法第
    38 條第3項、第45條之4、第45條之5、第65條等規定，候選
    人保證金之發還、沒收，競選經費捐贈之限制，選舉經費之
    補助，均以得票比例之多寡而為決定及分配。則各候選人得
    票之多寡，除關係候選人之當選與否外，亦與上開各項選舉
    結果攸關。故所謂使投票發生不正確之結果者，應兼指使得
    票比例等投票結果發生不正確結果之情形在內，非僅指使候
    選人之當選或不當選而已。又憲法第129 條雖規定投票係採
    無記名投票方式，有使投票內容隱密之效果，惟倘無居住之
    事實，而虛報遷入戶籍登記，經戶籍機關編入選舉人名冊，
    並參加選舉投票，顯足以使該選舉區計算得票比率基礎之選
    舉人人數及投票之票數為不實之增加，縱因查證困難，無法
    得知其投票選舉之特定候選人為何人？然不論如何，均已使
    投票結果發生不正確。又按公職人員選舉罷免法第15條第1
    項規定有選舉權人在各該選區繼續居住4 個月以上者，始得
    為公職人員選舉各該選舉區之選舉人之規定以觀，足見該法
    所重視者，為在選舉區繼續居住之事實，至於戶籍登記簿僅
    為4 個月起算之在客觀上不得不然之判斷依據。次查現代民
    主政治主權在民之原則，將政權付諸人民，由人民選舉代表
    行使，其中因各國幅員大小不一，小者固可由人民共同決定
    ，大者則非區分各級行政區域、組織治理不可，在區分若干
    行政區域下，該行政區域之政權行使，按諸主權在民原則，
    理應由該行政區之人民行使，且僅能由該區域之人民行使，
    非能由其他區域之人越俎代庖。若為遵守上開公職人員選舉
    罷免法之規定，以支持某特定候選人為目的，而將戶籍及實
    際住所遷入該選舉區，固符合上開規定及主權在民原則；然
    若實際上並未居住該選舉區，僅為支持某特定候選人，而虛
    報遷入戶籍者，其有妨害選舉之純正及公正性，至為顯然。
    或有謂憲法賦予人民有遷徙自由云云，然按人民有居住、遷
    徙之自由，及有選舉、罷免、創制、複決之權，固為憲法第
    10條、第17條所明定，惟所謂居住遷徙自由及選舉權，並非
    漫無限制，得任意行使，在為防止妨害他人自由、避免緊急
    危難，維持社會秩序，或增進公共利益所必要者，仍得以法
    律限制之，憲法第23條亦定有明文，此即所謂法律保留原則
    。戶籍法第20條至22條規定之遷出、遷入登記及同法第54條
    對故意為不實申請者之處罰；及公職人員選舉罷免法第15條
    第1項有選舉權人在各該選舉區繼續居住滿4個月以上，為取
    得各該選舉區選舉人資格之要件。其規範目的在於戶籍管理
    、維護社會秩序及選舉之公平性，均係為維護社會秩序之必
    要，而對人民遷徙自由及選舉權附加之限制。從而，人民固
    有遷徙之自由，但並無為虛偽戶籍登記之自由與權利。以不
    實遷入戶籍之方式，致使非實際居住於選舉區之人取得選舉
    權而參與投票，即係以虛報遷入戶籍取得投票權而參與投票
    ，自屬刑法第146條第1項所規定非法方法之範疇，與憲法所
    保障之遷徙自由無關」，最高法院91年9月5日（91）台文字
    第00575號函及所附之法律問題研究結論可資參照。
三、立法機關本諸上述法理，為使「其他非法之方法」之不確定
    法律概念明確化，且考量台灣地區選舉文化之特性（地域性
    、宗族性），以及現未實際居住於戶籍地者有數百萬人，其
    因就業、就學、服兵役未實際居住於戶籍地，或為子女學區
    、農保、都會區（或特定地區）福利給付優渥，保席次或其
    他因素而遷籍於未實際居住地，其原因不一，然此與意圖支
    持特定候選人當選，進而遷徙戶籍之情形不同，並非所有籍
    在人不在參與投票均須以刑罰相繩，是以第二項以意圖使特
    定候選人當選虛偽遷徙戶籍投票者，為處罰之對象。因於96
    年1月24日修正公佈刑法第146條，增列第二項「意圖使特定
    候選人當選，以虛偽遷徙戶籍取得投票權而為投票者，亦同
    。」，並於同年1 月26日生效施行，該項修正應係將同條第
    一項所謂「其他非法之方法」加以列舉其一而明文化，並非
    增加原法律所未規定之構成要件，應認對於行為人並無有利
    不利，非屬法律變更，應依法律適用之原則依現行修正後刑
    法第14 6條第2項為本案適用之依據，先予敘明。
四、準此，若實際上並未居住該選舉區，僅意圖為支持某特定候
    選人，而虛偽遷入戶籍取得選舉權者，固應構成刑法第146
    條第2 項之罪。亦即，行為人客觀上，須未在選舉區繼續居
    住達4 個月，而虛報遷入戶籍取得選舉權；主觀上，則須有
    僅為支持某特定候選人之意圖，而使投票發生不正確結果之
    犯意，始為該當。至居住期間之認定，戶籍法第4 條規定之
    形式要件（以戶籍登記簿所載申報戶籍遷入登記之申請日算
    至投票日前一日），固為客觀上不得不然之判斷依據，但並
    不以此為限，該規定僅係立法上為有明確標準可循，以達行
    政效率及選務工作順利推展之目的所設，刑法第146條第2項
    之罪有其主客觀之要件，非必一律以該行政法規之違反即認
    構成刑法第146條第2項之罪，其理至明。
五、查現代民主政治係奠基於人民之公民意識與法治精神，法治
    精神為人民對於憲法以至行政處分等國家規範之遵守與共同
    維持，固不待言；至公民意識則係每一公民依其個人之理性
    ，自主地決定參與國家公共事務，而非盲從於他人之指導、
    利誘或其他非理性手段，苟係其個人基於自由意志之理性決
    定，基於憲法之民主原則，國家機關均須予以尊重，刑法乃
    國家制裁最嚴厲之法律，具有最後手段性，本於謙抑之思想
    ，應就公民對於公共事務之決定，採取最寬容之審查標準，
    以免不當侵害公民對於公共事務之參與，進而影響國家民主
    政治之發展。就公民之選舉權而論，係參與國家政治事務最
    重要之權利，如何保障並促使其健全發展，當係國家法規範
    所關注之目的，公民就公共事務基於理性自主之決定，國家
    即須予以完全尊重，不得任意干涉或竟為任何形式之處罰，
    亦即，除能確定公民之決定乃受人利誘、支配、指使等而為
    無正當目的之盲從行使，因而妨礙國家民主之發展而觸犯刑
    法之犯罪構成要件，則基於上述「罪證有疑，利於被告」之
    無罪推定原則，不能遽為不利於被告之認定。以馬祖（連江
    縣）地區而論，其地狹人稠，工商經濟活動極不發達，謀生
    不易，故國家設有離島建設條例等法規，以推動離島開發建
    設，健全產業發展，維護自然生態環境，保存文化特色，改
    善生活品質，增進居民福利，離島地區居民雖因相關福利措
    施（如機票優待、小三通資格、稅捐及學費減免、兵役特別
    措施等）設籍於此，但卻每多生活、工作於台灣本島地區，
    以求個人生涯之發展，如以前揭選罷法第4 條第1、2項及第
    15條第1項之規定以觀，能符合該標準於投票日前一日起算4
    個月內「每日」均繼續居住於馬祖地區之公民實幾希。況民
    主政治之理念並非植基於狹隘之地域、宗族政治，憲法之民
    主原則就此僅期待、要求公民為理性自主之決定，至選舉區
    之劃分或選舉權人之確定，不過係選務行政上為利於選舉權
    之行使所為之措施，自不能僅以居住或停留日數之多寡為決
    定是否觸犯刑法妨害投票正確罪之唯一標準。尤以現代社會
    資訊之流通，既廣泛且迅速，身處國際化下地球村之一員，
    欲了解某一特定區域之人與事，實非僅居住於該地區一途，
    此所以民主先進國家為鼓勵在世界各地生活、工作之公民，
    亦能有適當管道關心並促進國家公共事務之進步與發展，尚
    設有通訊投票等制度以擴大國家事務之參與基礎，並保障維
    護公民之參政權，益見其等所重視者無非公民理性自主之意
    思決定，而非居住或停留於國內某區域時間之多寡。馬祖地
    區居民因迫於先天環境之不良多須前往台灣地區謀生、就學
    或工作，其處境已較一般公民為艱難，此所以須另設上開條
    例等提供多項優惠措施以鼓勵離島地區之建設發展，是縱其
    平日多於台灣本島等地區活動，而非每日或長期居住於馬祖
    ，參諸上揭刑法第146條第2項之立法理由，如行為人與馬祖
    地區具有親屬、工作、學業、兵役、特定社會福利措施等社
    會活動、事務之正當關聯，且其不能居住於戶籍地有正當理
    由，復不能證明其非自主理性之投票，即應認其不具有妨害
    投票正確之主觀犯意（即使特定候選人當選之不法意圖）。
六、被告乙○○、甲○○經合法傳喚，均無正當理由不到庭，惟
    其於原審審理時就其確有於前揭時間將戶籍自新竹縣新埔鎮
    、高雄縣鳥松鄉遷入連江縣北竿鄉等情坦承不諱，惟矢口否
    認有何妨害投票正確之犯行，乙○○辯稱：伊因於93年12月
    3 日與夫王建麟結婚而遷入夫家戶籍，伊夫妻均在台灣就學
    ，子女在馬祖交由公婆扶養，伊戶籍在馬祖機票比較便宜等
    語；被告甲○○則辯稱：伊於馬祖出生，因學業關係在台北
    市居住，伊早於93年7 月間即將戶籍遷入現址，後為改名之
    故，於94年3月23日遷入高雄縣，改名完成後即於94年4月4
    日遷回現址，伊遷籍並非為本次投票，伊行使憲法賦予之選
    舉權並無犯罪等語。經查：
  (一)被告乙○○早於投票日前一年之93年12月3 日即已遷入上址
    戶籍，而其遷籍之原因係與馬祖地區公民王建麟結婚之故，
    業據其陳明在卷，並有其戶口名簿、結婚證書影本各一紙在
    卷可按（見原審卷第9 、12頁），再其不能於戶籍地居住之
    原因係因在新竹縣明新科技大學就讀，亦有其提出之學生證
    影本一紙附卷可參（見原審卷第43頁）。是被告顯係因與馬
    祖地區具有親屬及特定福利措施等社會事務之正當關聯而遷
    籍，則其本於公民之選舉權前往投票，係其正當權利之行使
    ，不能單純僅以其前後停留於馬祖地區之日數或遷入戶籍以
    使用特定政策之行為，即當然推認其屬所謂「幽靈人口」而
    有使特定候選人當選之主觀不法意圖，此外復查無其他積極
    證據足資認定被告有何公訴人所指犯行，自難遽入被告於刑
    法第146條第2項之罪。
  (二)被告甲○○出生於馬祖地區，早於93年7月7日即遷入上址戶
    籍地，嗣於94年3月23日遷入高雄縣，94年3月29日改名，94
    年4月4日復又遷回現址等情，有其戶籍謄本及戶籍遷徙紀錄
    各一紙在卷可參（見原審卷55頁、本院卷45頁），是其所辯
    係為改名之故而多次遷徙戶籍，尚非無據；而其不能於戶籍
    地居住之原因係因在台北市世新大學（終生教育學院）就讀
    ，亦有其提出之修讀證明書及學生證各一紙在卷可按（見原
    審卷54、57、78頁）；而依其艙單紀錄，自93年8月1日至94
    年12月5 日止，雖僅停留約14日，但其前後往來台灣、馬祖
    地區達5次，每次約數日之久，其於投日票前之94年12月2日
    即已進入馬祖地區，然迄同年12月5 日仍未離去等情，有其
    出入馬祖地區紀錄表一紙附於偵查卷16頁可查，是其顯與馬
    祖地區具有相當於親屬（出生於馬祖）之社會事務之正當關
    聯，且其不能居住於戶籍地，係因在台灣地區就學之故，自
    具有正當理由，難認有何不法之意圖，復依其平日及投票日
    前後進出馬祖之紀錄，亦難認定其係遭候選人或其支持者動
    員前往投票之所謂「幽靈人口」，則其本於公民之選舉權前
    往投票，係其正當權利之行使，不能單純僅以其前後停留於
    馬祖地區之日數或遷入戶籍以享有交通費用或具體實踐其追
    本溯源之宗族觀念，即當然推認其有使特定候選人當選之主
    觀不法意圖，此外復查無其他積極證據足資認定被告有何公
    訴人所指犯行，自難遽入被告於刑法第146條第2項之罪。
七、綜上，被告二人遷籍馬祖地區，係因與馬祖地區具有婚姻、
    宗族或特定福利措施之社會事務正當關聯，且依其平日及投
    票日前後進出馬祖地區之紀錄，亦難認定其係遭候選人或其
    支持者動員前往投票之所謂「幽靈人口」，則其行使基於憲
    法所賦予之選舉權，為其公民權利之正當行使，應無涉犯刑
　　法妨害投票正確罪可言。此外復查無其他積極證據足資認定
  　被告有何公訴人所指犯行，揆諸罪疑唯輕之法則，自應為其
    等無罪之判決。原審因而為被告乙○○無罪之諭知，經核尚
    無不合；被告甲○○以其行使選舉權乃公民權利之正當行使
    否認犯行，提起上訴，為有理由；原審不察，徒以甲○○停
    留馬祖地區之日數作為論罪科刑之唯一依據，遽為被告有罪
    之認定，自有未當，應由本院將原判決關於甲○○部份撤銷
    改判，諭知其無罪之判決。檢察官分別以未實際居住於戶籍
    地及原審量刑過輕為由，對被告乙○○及甲○○提起上訴，
    並無理由，業如前述，其上訴均應駁回。
八、被告乙○○、甲○○經合法傳喚，均無正當之理由不到庭（
    均非屬確係不能到庭之事由），爰不待其等陳述，逕行判決
    。
九、被告乙○○既經本院諭知無罪之判決，則檢察官移送併案審
    理部份（福建連江地方法院檢察署95年度選偵字第6 號），
    即與本案不具有（修正前刑法）裁判上一罪之連續犯關係，
    自應移由檢察官另行依法處理，併此指明。
據上論斷，應依刑事訴訟法第368條、第369條第1項前段、第364
條、第371條、第301條第1項，判決如主文。
本案經檢察官羅松芳到庭執行職務
中　　華　　民　　國　九十六　年　　七　　月　 十九　 日
    　　　　　　　　　刑事庭審判長法　官　蔡　清　遊
　　　　　　　　　　　　　　　    法　官　黃　玉　清
　　　　　 　 　　　　　　　　　　法　官　朱　光　仁
上開正本證明與原本無異。
檢察官如不服本判決，應於收受送達後十日內向本院提出上訴書
狀，其未敘述上訴之理由者並得於提起上訴後十日內向本院補提
理由書（均須按他造當事人之人數附繕本）。
                                  書記官　李  麗  鳳
中　　華　　民　　國　九十六　年　　七　　月　二十五　日
